臺灣高等法院高雄分院民事判決　　　　 110年度上易字第82號
上　訴　人　中華開發資產管理股份有限公司

法定代理人　李天送　

訴訟代理人　季佩芃律師
複　代理人　陳韋樵律師
被　上訴人　洪振懋　

訴訟代理人　任進福律師
被　上訴人　張簡祿玉
上列當事人間請求塗銷抵押權設定登記事件，上訴人對於中華民
國110 年2 月5 日臺灣橋頭地方法院109 年度訴字第852 號第一
審判決提起上訴，本院於110 年10月13日言詞辯論終結，判決如
下：
    主      文
上訴駁回。
第二審訴訟費用由上訴人負擔。
    事實及理由
壹、程序方面：
    被上訴人張簡祿玉經合法通知未於言詞辯論期日到場，核無
    民事訴訟法第386 條所列各款情形，爰依上訴人之聲請，由
    其一造辯論而為判決。
貳、實體方面：
一、上訴人主張：
  ㈠訴外人保證責任高雄縣岡山信用合作社（下稱岡山信用合作
    社）前以訴外人洪仲㨗於民國85年間邀同訴外人林忠勝為連
    帶保證人，向其借款新臺幣（下同）600 萬元，惟未依約清
    償，聲請對借款人洪仲㨗及連帶保證人林忠勝核發並取得臺
    灣高雄地方法院（下稱高雄地院）89年度促字第62561 號支
    付命令確定（下稱系爭支付命令）。嗣岡山信用合作社與誠
    泰商業銀行股份有限公司（下稱誠泰銀行）合併，以誠泰銀
    行為合併存續公司。誠泰銀行於92年4 月16日將對洪仲㨗之
    債權轉讓予訴外人中華成長二資產管理股份有限公司（下稱
    中華二公司），中華二公司再於98年9 月28日與中華成長三
    資產管理股份有限公司（下稱中華三公司）合併，並以中華
    三公司為合併存續公司，中華三公司又更名為上訴人，是上
    訴人為洪仲㨗之債權人。
  ㈡上訴人於108 年8 月間聲請拍賣洪仲㨗所有坐落高雄市○○
    區○○段000 地號土地（權利範圍10分之1 ）及其上同段68
    建號建物（含未辦保存登記建物部分，權利範圍10分之1 ，
    以下合稱系爭不動產），經原法院108 年度司執字第43298
    號受理（下稱系爭執行事件）並囑託鑑價，核定底價為508
    ,950元。然因系爭不動產其上有被上訴人張簡祿玉於75年5
    月31日設定之抵押權存在（抵押權設定內容如附表一所示，
    下稱系爭抵押權），系爭不動產價值不足清償系爭抵押權擔
    保之債權，經認顯無拍賣無實益。惟系爭抵押權擔保之債權
    並不存在，縱認存在，債權亦已罹於15年之消滅時效，又洪
    仲㨗迄未行使時效抗辯，請求張簡祿玉塗銷系爭抵押權登記
    ，有怠於行使權利情事，並妨害伊債權之實現。嗣洪仲㨗已
    於109 年1 月24日死亡，由被上訴人洪振懋繼承取得系爭不
    動產，爰提起本訴，請求確認系爭抵押權所擔保之債權不存
    在，及依民法第242 條規定，以自己之名義代位洪振懋行使
    民法第767 條第1 項中段之所有權妨害除去請求權，並聲明
    ：㈠確認張簡祿玉於75年5 月31日就系爭不動產設定之系爭
    抵押權擔保之債權不存在；㈡洪振懋應就系爭不動產辦理繼
    承登記；㈢張簡祿玉應將系爭抵押權登記予以塗銷。
二、被上訴人則以：
  ㈠洪振懋以：系爭支付命令自89年10月30日請求權可行使時起
    算至104 年10月30日已逾15年消滅時效，上訴人遲至108 年
    8 月2 日始聲請強制執行，洪振懋得依民法第144 條第1 項
    規定，為時效完成之抗辯，上訴人訴請確認張簡祿玉就系爭
    抵押權擔保之債權不存在，並無確認利益，且系爭抵押權為
    普通抵押權，所擔保之債權及抵押權設定行為並無不明確，
    洪仲㨗亦無怠於行使權利之情，上訴人亦不得依民法第242
    條代位權、第767 條第1 項中段規定，主張代位請求塗銷系
    爭抵押權登記等語置辯。
  ㈡被上訴人張簡祿玉未於本院言詞辯論期日到場，惟曾提出書
    狀以：伊係與洪仲㨗之父洪昆布間有金錢借貸關係，洪昆布
    之繼承人洪仲㨗亦未為清償，故未塗銷系爭抵押權設定。上
    訴人對洪仲㨗之債權已罹於消滅時效，無權請求塗銷系爭抵
    押權登記等語置辯。
三、原審為上訴人敗訴之判決，上訴人不服，提起上訴，聲明：
    ㈠原判決廢棄；㈡確認張簡祿玉於75年5月31日就系爭不動
    產設定之系爭抵押權擔保之債權不存在；㈢洪振懋應就系爭
    不動產辦理繼承登記；㈣張簡祿玉應將上開抵押權登記予以
    塗銷。被上訴人則聲明：上訴駁回。
四、兩造不爭執事項（見本院卷第347-351、386頁）
  ㈠訴外人洪仲㨗於85年間邀同訴外人林忠勝為連帶保證人，向
    岡山信用合作社借款600 萬元，林忠勝並以其所有坐落高雄
    市○○區○○段000 地號等土地為擔保品，設定擔保本金最
    高限額720 萬元之抵押權，後因洪仲㨗、林忠勝未為清償，
    岡山信用合作社向高雄地院聲請對洪仲㨗、林忠勝核發支付
    命令，經該院於89年9 月20日核發系爭支付命令，嗣並確定
    。其後岡山信用合作社與誠泰銀行合併，以誠泰銀行為合併
    存續公司，誠泰銀行於91年間向高雄地院聲請對林忠勝核發
    支付命令，經該院核發91年度促字第84266 號支付命令並確
    定。
  ㈡誠泰銀行於92年4 月16日將其對洪仲㨗連同保證人之債權讓
    與中華二公司，中華二公司再於98年9 月28日與中華三公司
    合併，並以中華三公司為合併存續公司，中華三公司嗣更名
    為上訴人，上訴人現為洪仲㨗、林忠勝之債權人（見原審審
    訴卷第77-85 頁）。
  ㈢上訴人及先前之債權人歷年來對洪仲㨗及林忠勝取得執行名
    義及聲請強制執行過程如附表二所示。
  ㈣系爭不動產原為洪仲㨗之父親洪昆布所有，並於75年5 月31
    日為張簡祿玉設定系爭抵押權。嗣洪昆布於101 年9 月24日
    死亡而由洪仲㨗繼承取得系爭不動產。洪仲㨗復於109 年1
    月24日死亡，配偶洪王金邊、長子洪振凱及長女洪士惠之女
    王俞穎（洪士惠於101 年9 月29日死亡，由王俞穎代位繼承
    ）均聲明拋棄繼承，次子洪振懋為唯一繼承人（原審審訴卷
    第173-18 9頁）。
  ㈤上訴人前執高雄地院94年度司執字第56241 號債權憑證、系
    爭支付命令為執行名義，聲請就系爭不動產強制執行，經原
    法院民事執行處108 年度司執字第43298 號系爭執行事件受
    理，系爭不動產經鑑價核定拍賣最低價格為508,950 元，無
    法清償系爭抵押所擔保之優先債權而拍賣無實益，上訴人具
    狀聲請延緩執行，屆期未聲請續行而結案（如附表二編號8
    所示，見原法院系爭執行事件卷宗、原審卷第73頁）。
五、本院之判斷：
  ㈠上訴人起訴確認本件系爭抵押權所擔保之債權不存在，是否
    有確認利益部分：
  ⒈按確認法律關係之訴，非原告有即受確認判決之法律上利益
    者，不得提起之，民事訴訟法第247 條第1 項前段定有明文
    。所謂即受確認判決之法律上利益，係指法律關係之存否不
    明確，原告主觀上認其在法律上之地位有不安之狀態存在，
    且此種不安之狀態，能以確認判決將之除去者而言，若縱經
    法院判決確認，亦不能除去其不安之狀態者，即難認有受確
    認判決之法律上利益（最高法院109 年度台上字第3164號判
    決意參照）。又按原告提起確認之訴，若原告之給付請求權
    之消滅時效已完成者，經他造為時效抗辯後，自無即受確認
    判決之法律上利益（最高法院84年度台上字第1392號判決意
    旨參照）。是原告之請求權如已罹於時效而消滅，縱其債務
    人之他造對其他債權人所負擔之抵押債權不存在，原告亦無
    法律上地位不安之狀態可言，而難認有即受確認判決之法律
    上利益。
  ⒉上訴人主張其為洪仲㨗之債權人，因系爭抵押權未經塗銷，
    致其未能聲請強制執行系爭不動產獲償，自有確認系爭抵押
    權所擔保債權不存在之法律上利益等語，惟為被上訴人所否
    認，並以前詞置辯。經查：
  ⑴按請求權，因十五年間不行使而消滅，民法第125 條前段定
    有明文。又依督促程序，聲請發支付命令，及聲請強制執行
    ，均與起訴有同一中斷時效之效力，同法第129 條亦有明文
    。查上訴人所執債權係岡山信用合作社聲請對洪仲㨗核發，
    嗣於89年10月30日確定之系爭支付命令，經上訴人輾轉受讓
    取得乙節，為兩造所不爭執，並有系爭支付命令暨確定證明
    書1 份影本附卷可憑（見原審審訴卷第73-75 頁），並經本
    院依職權調取系爭執行事件卷宗核閱無訛，堪信屬實，足見
    上訴人之債權請求權應自89年10月30日重行起算時效，計至
    104 年10月29日時效期間已屆滿，惟上訴人於108 年8 月20
    日始以系爭支付命令聲請強制執行，亦有原法院收文戳章蓋
    於其強制執行聲請狀可稽（見系爭執行事件卷宗），是洪振
    懋抗辯上訴人受讓系爭支付命令之債權請求權已罹於15年之
    消滅時效，尚屬有據。
  ⑵上訴人雖主張系爭支付命令所載之違約金債權仍獨立存在，
    不因系爭支付命令之主權利債權已罹於時效而消滅，故非無
    確認利益云云（見本院卷第87頁），惟此為洪振懋所否認，
    並辯稱：利息及違約金債權為從權利，其請求權應隨系爭支
    付命令之主權利債權請求權消滅而消滅等語（見本院卷第36
    7-368 頁）。查，
  ①按主權利因時效消滅者，其效力及於從權利，為民法第146
    條本文所明定。又違約金與原債權間，是否具有從屬性，而
    為從權利，應視當事人之約定內容定之（最高法院109 年度
    台上字第1185號判決意旨參照）。
  ②依系爭支付命令所載債權為債務人（即洪仲㨗及林忠勝）應
    向債權人（即岡山信用合作社）連帶給付600 萬元，及自89
    年5 月22日起至清償日止，按年息百分之10計算之利息，暨
    自89年5 月22日起至清償日止，其逾期在6 個月以內者，按
    上開利率百分之10，逾期超過6 月月者，按上開利率百分之
    20計算之違約金等語（見原審審訴卷第73至75頁），可見當
    事人約定違約金係於原約定利息以外，按本金（600 萬元）
    乘上一定利率【原利率（年息10％）之1 成，或2 成】，及
    逾期之長短日數（6 個月，或超過6 個月），計算累加利率
    ，係依附於本金債權而生。又系爭支付命令所載之借款本金
    債權已罹於15年時效，已如前述，則洪振懋抗辯系爭支付命
    令所載之違約金債權因本金債權（主權利）罹於時效而隨同
    消滅等語，即屬有據。
  ③上訴人雖執最高法院107 年3 月27日107 年度第3 次民事庭
    會議決議意旨，主張違約金債權於違約之事實發生時，即已
    獨立存在，非屬從權利，且依每一期違約金而重新計算時效
    ，是尚未罹於時效云云。然上開決議所闡述法律見解，其事
    實係關於買賣價金逾期未清償而生之違約金，與本件有異，
    自難以比附援引，而為有利上訴人之認定。
  ④從而，系爭支付命令所載之違約金債權亦已罹於消滅時效而
    消滅，且債務人洪振懋已為時效抗辯，上訴人已無請求確認
    系爭抵押權擔保之債權不存在之法律上利益。
  ⑶上訴人復主張其或其前手陸續有向連帶保證人林忠勝催告及
    聲請強制執行，其中斷時效之行為，應可類推適用民法第74
    7 條之規定，對於主債務人即洪仲㨗及其繼承人亦生效力云
    云，洪振懋則辯稱依民法第747 條規定之立法理由觀之，並
    無類推適用之基礎等語。查，向主債務人請求履行，及為其
    他中斷時效之行為，對於保證人亦生效力，為民法第747 條
    所明定。其立法旨趣在於保證乃在擔保主債務之履行，若對
    保證人不發生效力，則有反於保證之本旨。亦即因保證債務
    具有從屬性質，為主債務之從債務，故主債務人與債權人間
    就主債務所生之事項，其效力原則上及於保證債務；反之，
    主債務對保證債務並無從屬性，故債權人向保證人為請求、
    起訴或與起訴有同一效力之行為而時效中斷者，其效力並不
    及於主債務人，並無得類推適用之同一法律上理由，是上訴
    人上開主張亦不足採。
  ⑷綜上，上訴人就系爭支付命令之債權請求權既已罹於時效，
    經洪振懋為時效抗辯，上訴人已不得依系爭支付命令之債權
    向洪振懋為給付之請求，揆諸前揭說明，法院縱以判決確認
    系爭抵押權擔保之債權不存在，上訴人仍無從聲請拍賣系爭
    不動產受償，則上訴人提起本件確認之訴，即無受確認判決
    之法律上利益可言。是上訴人執前詞主張其等有確認利益云
    云，並不可取。
  ㈡末按債務人怠於行使其權利時，債權人因保全債權，得以自
    己之名義，行使其權利，但專屬於債務人本身者，不在此限
   ； 對於妨害其所有權者，得請求除去之，民法第242 條、第
    767 條第1 項中段固有明文。上訴人既已不得依系爭支付命
    令之債權向洪振懋為給付之請求，而不得為前開確認請求，
    則其請求洪振懋就系爭不動產辦理繼承登記，併依民法第24
    2 條、第767 條第1 項中段規定，代位洪振懋請求張簡祿玉
    塗銷系爭抵押權設定登記，亦屬無據。
六、綜上所述，上訴人請求確認系爭抵押權所擔保債權不存在，
    並請求洪振懋就系爭不動產辦理繼承登記，依民法第242 條
    規定，代位洪振懋行使民法第767 條第1 項中段之所有權妨
    害除去請求權，請求張簡祿玉將上開抵押權設定登記予以塗
    銷，並無理由，不應准許。原審判決為上訴人敗訴判決，並
    無不當，上訴人求予廢棄改判，為無理由，應予駁回。
七、本件事證已臻明確，兩造其餘之攻擊或防禦方法及所提事證
    ，經本院斟酌後，認為均不足以影響本判決之結果，爰不逐
    一論列，併此敘明。
八、據上論結，本件上訴為無理由，爰判決如主文。
中    華    民    國   110    年    11    月    10    日
                            民事第四庭
                                審判長法  官  甯  馨
                                      法  官  何悅芳
                                      法  官  林雅莉
以上正本證明與原本無異。
本件不得上訴。
中    華    民    國   110    年    11    月    10    日
                                      書記官  陳雅芳 
附表一：
┌──┬────────────────────┬─────┬─────┐
│編號│          不動產地號、建號              │面積（㎡）│洪仲㨗之權│
│    │                                        │          │利範圍    │
├──┼────────────────────┼─────┼─────┤
│ ⒈ │高雄市○○區○○段000地號土地           │109.02    │  1／10   │
├──┼────────────────────┼─────┼─────┤
│ ⒉ │高雄市○○區○○段00○號建物            │75.6      │  1／10   │
│    │（門牌號碼：高雄市○○區○○路000號）   │          │          │
├──┴────────────────────┴─────┴─────┤
│一、抵押權登記日期及收件字號：75年5月31日路字第002546號。             │
│二、權利種類：抵押權。                                                │
│三、擔保債權總金額：新臺幣300萬元。                                   │
│四、存續期間：75年5月28日至76年5月28日止。                            │
│五、清償日期：76年5月28日                                             │
│六、利息、遲延利息與違約金：依照契約約定。                            │
│七、權利人：張簡祿玉。                                                │
│八、義務人：洪昆布。                                                  │
│九、設定權利範圍：全部                                                │
│十、證明書字號：075路字第000807號                                     │
└───────────────────────────────────┘ 
附表二：
┌─┬───────┬─────┬───┬─────────────┬───────┐
│編│   聲請人     │聲請日期  │相對人│      聲請結果            │備註：卷證位置│
│號│              │          │      │                          │              │
├─┼───────┼─────┼───┼─────────────┼───────┤
│⒈│岡山信用合作社│89年間    │洪仲㨗│高雄地院核發89年度促字第62│原審卷第73-75 │
│  │              │          │林忠勝│561號支付命令、確定日期為8│頁，本院卷第30│
│  │              │          │      │9年10月30日。             │3-312頁       │
├─┼───────┼─────┼───┼─────────────┼───────┤
│⒉│誠泰銀行      │91年間    │林忠勝│高雄地院核發91年度促字第84│本院卷第285-28│
│  │              │          │      │266號支付命令、確定日期為9│7 頁、第313-3 │
│  │              │          │      │1年11月4日。              │17頁          │
├─┼───────┼─────┼───┼─────────────┼───────┤
│⒊│中華二公司    │94年間    │林忠勝│執91年度促字第84266號支付 │原審審訴卷第17│
│  │              │          │      │命令暨確定證明書為執行名義│-19頁         │
│  │              │          │      │聲請執行，因林忠勝查無財產│              │
│  │              │          │      │可供執行而未能執行，經換發│              │
│  │              │          │      │94年度執字第5624 1號債權憑│              │
│  │              │          │      │證。                      │              │
├─┼───────┼─────┼───┼─────────────┼───────┤
│⒋│中華二公司    │95.12.19  │林忠勝│執高雄地院94年度執字第5624│原審審訴卷第19│
│  │              │          │      │1號債權憑證為執行名義聲請 │頁            │
│  │              │          │      │執行（95年度執字第87 532號│              │
│  │              │          │      │），林忠勝所有不動產拍賣後│              │
│  │              │          │      │於97年2月25日製成分配表， │              │
│  │              │          │      │中華二公司受償3,401,200元 │              │
│  │              │          │      │。                        │              │
├─┼───────┼─────┼───┼─────────────┼───────┤
│⒌│中華二公司    │97年間    │林忠勝│執高雄地院94年度執字第5624│原審審訴卷第19│
│  │              │          │      │1號債權憑證為執行名義聲請 │頁，本院卷第  │
│  │              │          │      │執行（97年度執字第46 355號│277頁         │
│  │              │          │      │），執行無效果。          │              │
├─┼───────┼─────┼───┼─────────────┼───────┤
│⒍│中華三公司    │104年間   │林忠勝│執高雄地院94年度執字第5624│原審審訴卷第21│
│  │              │          │      │1號債權憑證為執行名義聲請 │頁，本院卷第  │
│  │              │          │      │執行（104年度司執字第12081│277頁         │
│  │              │          │      │4號），執行無效果。       │              │
├─┼───────┼─────┼───┼─────────────┼───────┤
│⒎│中華三公司    │105年間   │林忠勝│執高雄地院94年度執字第5624│原審審訴卷第21│
│  │              │          │      │1號債權憑證為執行名義聲請 │頁，本院卷第  │
│  │              │          │      │執行（105年度司執字第73892│277頁         │
│  │              │          │      │號），林忠勝所有不動產執行│              │
│  │              │          │      │結果於107年12月12日受償526│              │
│  │              │          │      │,395元。                  │              │
├─┼───────┼─────┼───┼─────────────┼───────┤
│⒏│上訴人        │108年8月間│洪仲㨗│執高雄地院94年度執字第5624│原審審訴卷第23│
│  │              │          │林忠勝│1號債權憑證、89年度促字第 │-24頁、系爭執 │
│  │              │          │      │62561號支付命令為執行名義 │行事件全卷    │
│  │              │          │      │聲請執行（108年度司執字第 │              │
│  │              │          │      │43298號），洪仲㨗所有不動 │              │
│  │              │          │      │產經鑑價核定拍賣最低價額不│              │
│  │              │          │      │足清償張簡祿玉之300萬元優 │              │
│  │              │          │      │先債權，無拍賣實益，上訴人│              │
│  │              │          │      │具狀聲請延緩執行，屆期未聲│              │
│  │              │          │      │請續行而結案。            │              │
├─┼───────┼─────┼───┼─────────────┼───────┤
│⒐│上訴人        │109年6月間│洪振懋│執高雄地院108年度司執字第4│本院卷第242 頁│
│  │              │          │      │3298號債權憑證為執行名義聲│、第257 頁、第│
│  │              │          │      │請執行（109年度司執字第341│330頁、第337頁│
│  │              │          │      │28號），上訴人於110年間聲 │              │
│  │              │          │      │請延緩執行，經執行處准延緩│              │
│  │              │          │      │執行至110年6月8日，屆期未 │              │
│  │              │          │      │聲請續行而結案。          │              │
└─┴───────┴─────┴───┴─────────────┴───────┘